【裁判字號】    89,訴,676
【裁判日期】    900525
【裁判案由】    不動產所有權移轉登記
【裁判全文】
臺灣屏東地方法院民事判決  八十九年度訴字第六七六號
    原      告  酉○○
    訴訟代理人  卯○○
    被      告  子○○
                戌○○○
                丁○○
                己○○
                辛○○○
                庚○○
                乙○○
                壬○○
                丑○○
                亥○○
                丙○○
                甲○○
                戊○○
                未○○
                申○○
    法定代理人  邱進春
                寅○○
    被      告  癸○○
    法定代理人  寅○○
    被      告  巳○○
                辰○○
                午○○
右當事人間請求不動產所有權移轉登記事件，本院判決如左：
    主      文
原告之訴及假執行之聲請均駁回。
訴訟費用由原告負擔。
    事      實
甲、原告方面：
一、聲明：求為判決(一)被告應就坐落屏東縣恒春鎮○○段四一九之八地號、面積○．
    二五二○公頃土地辦理繼承登記，並將該土地所有權移轉登記予原告。(二)願供擔
    保，請准宣告假執行。
二、陳述：
    原告之父張讚仔於民國四十五年間向尤清泉購買所承領坐落屏東縣恒春鎮○○段
    四一九之八地號、面積○．二五二○公頃土地，張讚仔依約交付買賣價金後尤清
    泉即將系爭土地交予張讚仔耕作，自此即由張讚仔繳納系爭土地之放領耕地稻谷
    地價、田賦及水利費用，嗣於六十三年一月間系爭土地放領地價全數繳納完畢後
    ，尤清泉乃於同年月將系爭土地之所有權狀及完稅證明交予張讚仔，復於同年六
    月欲辦理系爭土地所有權移轉登記之際，適尤清泉於同年四月二十四日死亡而遲
    至今日仍未辦理之。嗣張讚仔於七十七年六月二十一日死亡，其本於系爭買賣契
    約關係之系爭土地所有權移轉登記請求權乃由其妻張陳足仔（已於民國八十年七
    月二十一日死亡）、長子張萬益、次子即原告，以及長女董張秀英（已於民國五
    十五年九月二十一日死亡）之子女董枝葉、董英珠、董姮秀、董姮真、董姮錦共
    同繼承，而張萬益、董枝葉、董英珠、董姮秀、董姮真及董姮錦等人均委託原告
    耕作系爭土地，渠等並於八十九年九月二十日出具遺產繼承權拋棄書表示願拋棄
    就系爭土地之繼承權，而將關於系爭土地之相關權利均交予原告全權處理，而尤
    清泉於六十三年四月二十四日死亡後，其本於系爭買賣契約關係所負系爭土地所
    有權移轉登記義務乃由其長子子○○、長女戌○○○、次女丁○○、四女己○○
    ，以及三子尤學正（已於民國七十二年三月十一日死亡，由其妻亥○○、長女戊○○、長子甲○○、次子丙○○共同繼承其遺產），以及三女尤美璁（已於民國
    八十五年六月一日死亡，由其長女辰○○、次女巳○○及長子午○○共同繼承其
    遺產），以及次子尤學徹（已於民國六十五年四月二十三日死亡，由其妻辛○○○、次子乙○○、三子庚○○、四子壬○○、長女丑○○及長子尤修一共同繼承
    其遺產），而尤修一已於民國八十一年十一月八日死亡，由其妻寅○○、長子癸○○（民國七十六年十月十五日生）、次子申○○（民國七十七年十月十一日生
    ）及張女未○○（民國七十九年八月二十六日生）共同繼承其遺產。爰本於系爭
    買賣契約關係起訴請求如聲明所示。
三、對被告所為抗辯之陳述：
（一）原告曾於七十年間請求尤清泉之繼承人即被告等人將系爭土地移轉登記為原告
      所有，然因部分被告不同意而無法辦理，復於八十九年間再次請求，而僅被告
      丑○○、子○○、丙○○及甲○○於八十九年三月間出具承諾書表示承認系爭
      買賣契約關係之存在，並願將系爭土地移轉登記為原告所有，是系爭土地所有
      權移轉登記請求權之時效期間應自八十九年三月起算。
（二）依民法第七百六十九條及第七百七十條規定，以及六十八年第十三次民事庭會
      議決議及六十九年第四次民事庭會議決議意旨，應認原告取得系爭土地所有權
      ，且揆諸最高法院二十二年上字第二四二八號、二十八年上字第二三０一號判
      例意旨應認所有物返還請求權不適用時效規定。
四、證據：提出遺產繼承權拋棄書七件、承諾書三件、證明書三件、土地登記謄本二
    件、農田水利會征收單八件、田賦實物及代金繳納通知書二十六件、放領耕地稻
    谷地價繳納收據八件、土地所有權狀一件、放領耕地繳清地價證明一件、戶籍謄
    本三十一件，並請求訊問證人陸步勳及張忠三郎。
乙、被告方面：
一、被告子○○部分：
    未於最後言詞辯論期日到場，據其前此所為聲明及陳述如左：
（一）聲明：求為判決駁回原告之訴。
（二）陳述：
    1.否認系爭買賣契約關係之存在，伊父親尤清泉死亡前未提起其曾就系爭土地與
      原告之父張讚仔訂立系爭買賣契約乙事，且於尤清泉死亡前伊家人即未曾在系
      爭土地上耕作，系爭土地現由原告種植牧草，
    2.對原告所提農田水利會征收單、田賦實物及代金繳納通知書、放領耕地稻谷地
      價繳納收據、土地所有權狀及放領耕地繳清地價證明無意見。
二、被告丑○○部分
    未於最後言詞辯論期日到場，據其前此所為聲明及陳述如左：
（一）聲明：求為判決駁回原告之訴。
（二）陳述：
     對於系爭土地之相關事宜，伊完全不清楚，而對原告所提農田水利會征收單、
     田賦實物及代金繳納通知書、放領耕地稻谷地價繳納收據、土地所有權狀及放
     領耕地繳清地價證明，伊無意見。
三、被告丁○○、戌○○○、己○○部分：
    未於準備程序期日及言詞辯論期日到場，據其提出書狀所為聲明及陳述如左：
（一）聲明：求為判決駁回原告之訴。
（二）陳述：
    1.否認原告所主張系爭買賣契約存在，張讚仔曾受僱於尤清泉擔任長工，張讚仔
      縱然持有系爭土地之所有權狀，亦不足以證明其曾向尤清泉購買系爭土地，而
      原告所提系爭土地完稅證明屬私文書，被告否認其真正。退步言，縱然原告所
      主張系爭買賣契約關係確實存在，然本於系爭買賣契約關係所生系爭土地所有
      權移轉登記請求權已罹時效消滅。
    2.按時效利益之拋棄係處分行為之一種，公同共有人中一人或數人未得全體共有
      人同意向他人為拋棄時效利益之意思表示者，依法即非有效，最高法院著有五
      十三年台上字第二七一七號判例可資參照。雖本件被告中已有數人拋棄時效利
      益，然揆諸上開判例意旨，渠等向原告所為拋棄時效利益之意思表示顯非有效
      行為，本件原告之訴顯無理由。
四、被告辛○○○、庚○○、乙○○、壬○○、丙○○、甲○○、戊○○、亥○○、
    未○○、申○○、癸○○、寅○○、巳○○、辰○○及午○○部分：
    未於準備程序期日及言詞辯論期日到場，亦未提出書狀作何聲明及陳述。
丙、本院依職權函詢屏東縣政府系爭土地之放領事宜。
    理      由
一、被告經合法通知，均未於言詞辯論期日到場，經核無民事訴訟法第三百八十六條
    各款所列情形，爰原告之聲請，准由其一造辯論而為判決。
二、本件原告起訴主張其父張讚仔於四十五年間向尤清泉購買所承領坐落屏東縣恒春
    鎮○○段四一九之八地號、面積○．二五二○公頃土地，張讚仔依約交付買賣價
    金後尤清泉即將系爭土地交予張讚仔耕作，自此由張讚仔繳納系爭土地之放領耕
    地稻谷地價、田賦及水利費用，嗣於六十三年一月間系爭土地放領地價全數繳納
    完畢後，尤清泉乃於同年月將系爭土地之所有權狀及完稅證明交予張讚仔，復於
    同年六月欲辦理系爭土地所有權移轉登記之際，適尤清泉於同年四月二十四日死
    亡而遲至今日仍未辦理之。嗣張讚仔於七十七年六月二十一日死亡，其本於系爭
    買賣契約關係之系爭土地所有權移轉登記請求權乃由其妻張陳足仔（已於民國八
    十年七月二十一日死亡）、長子張萬益、次子即原告，以及長女董張秀英（已於
    民國五十五年九月二十一日死亡）之子女董枝葉、董英珠、董姮秀、董姮真、董
    姮錦共同繼承，而張萬益、董枝葉、董英珠、董姮秀、董姮真及董姮錦等人均委
    託原告耕作系爭土地，渠等並於八十九年九月二十日出具遺產繼承權拋棄書表示
    願拋棄就系爭土地之繼承權，而將關於系爭土地之相關權利均交予原告全權處理
    ，而尤清泉於六十三年四月二十四日死亡後，其本於系爭買賣契約關係所負系爭
    土地所有權移轉登記義務乃由其長子子○○、長女戌○○○、次女丁○○、四女
    己○○，以及三子尤學正（已於民國七十二年三月十一日死亡，由其妻亥○○、
    長女戊○○、長子甲○○、次子丙○○共同繼承其遺產），以及三女尤美璁（已
    於民國八十五年六月一日死亡，由其長女辰○○、次女巳○○及長子午○○共同
    繼承），以及次子尤學徹（已於民國六十五年四月二十三日死亡，由其妻辛○○○、次子乙○○、三子庚○○、四子壬○○、長女丑○○及長子尤修一共同繼承
    其遺產），而尤修一已於民國八十一年十一月八日死亡，由其妻寅○○、長子癸○○（民國七十六年十月十五日生）、次子申○○（民國七十七年十月十一日生
    ）及張女未○○（民國七十九年八月二十六日生）共同繼承其遺產，爰本於系爭
    買賣契約關係起訴請求如聲明所示等語。而被告子○○則辯稱：否認系爭買賣契
    約關係之存在，伊父親尤清泉死亡前未提起其曾就系爭土地與原告之父張讚仔訂
    立系爭買賣契約乙事，而於尤清泉死亡前伊家人即未在系爭土地上耕作，系爭土
    地現由原告種植牧草，對原告所提農田水利會征收單、田賦實物及代金繳納通知
    書、放領耕地稻谷地價繳納收據、土地所有權狀及放領耕地繳清地價證明無意見
    等語；被告丑○○則辯稱：對於系爭土地之相關事宜，伊完全不清楚，而對原告
    所提農田水利會征收單、田賦實物及代金繳納通知書、放領耕地稻谷地價繳納收
    據、土地所有權狀及及放領耕地繳清地價證明等件，伊無意見等語；被告丁○○
    、戌○○○及己○○則以否認原告所主張系爭買賣契約存在，張讚仔曾受僱於尤
    清泉擔任長工，張讚仔縱然持有系爭土地之所有權狀，亦不足以證明其曾向尤清
    泉購買系爭土地，原告所提系爭土地完稅證明屬私文書，被告否認其真正。退步
    言，縱然原告所主張系爭買賣契約關係確實存在，然本於系爭買賣契約關係所生
    系爭土地所有權移轉登記請求權已罹時效消滅，又被告中雖已有數人拋棄時效利
    益，然渠等向原告所為拋棄時效利益之意思表示顯非有效行為，本件原告之訴顯
    無理由等語，資為抗辯。
三、原告主張其父張讚仔於四十五年間向尤清泉購買所承領坐落屏東縣恒春鎮○○段
    四一九之八地號、面積○．二五二○公頃土地，張讚仔依約交付買賣價金後尤清
    泉即將系爭土地交予張讚仔耕作，自此由張讚仔繳納系爭土地之放領耕地稻谷地
    價、田賦及水利費用，嗣於六十三年一月間系爭土地放領地價全數繳納完畢後，
    尤清泉乃於同年月即將系爭土地之所有權狀及完稅證明交予張讚仔，復於同年六
    月欲辦理系爭土地所有權移轉登記之際，適尤清泉於同年四月二十四日死亡而遲
    至今日仍未辦理等情，業提出與所述相符土地登記謄本、農田水利會征收單、田
    賦實物及代金繳納通知書、放領耕地稻谷地價繳納收據、土地所有權狀、放領耕
    地繳清地價證明及戶籍謄本等件為證，並請求訊問證人陸步勳及張忠三郎，然被
    告否認系爭買賣契約關係存在，並辯稱尤清泉死亡前未提起其曾就系爭土地與原
    告之父張讚仔訂立系爭買賣契約乙事，且張讚仔曾受僱於尤清泉擔任長工，張讚
    仔縱然持有系爭土地之所有權狀，亦不足以證明其曾向尤清泉購買系爭土地，且
    原告所提系爭土地完稅證明屬私文書，否認其真正云云，經查：
（一）依屏東縣政府八十九年九月十八日八九屏府地權字地一四六六二四號函附耕地
      放領清冊及土地登記謄本記載：系爭土地於四十二年五月間由尤清泉承領，並
      於同年七月以放領移轉為原因，登記為尤清泉所有等情，足認系爭土地確實於
      四十五年間由尤清泉所承領。
（二）原告主張尤清泉於四十五年間將系爭土地交予張讚仔耕作，自此由張讚仔繳納
      系爭土地之放領耕地稻谷地價、田賦及水利費用乙節，業經原告提出與所述相
      符之農田水利會征收單、田賦實物及代金繳納通知書、放領耕地稻谷地價繳納
      收據等件為證，並經證人陸步勳於本院審理結證稱：「我是在民國五十三年時
      開始耕作系爭土地旁邊之土地，當時就已經是原告在耕作了。」等語（見本院
      九十年三月二十八日言詞辯論筆錄），以及證人張忠三郎於本院審理結證稱：
      「我看見原告在系爭土地耕作已經大約二十年了，之前是原告的父親在耕作，
      我是恆春本地人，我認識原告一家，已經很久當。」等語（見本院九十年三月
      二十八日言詞辯論筆錄），參以被告子○○於本院審理時陳稱：系爭土地現由
      原告種植牧草，伊家人於尤清泉死亡前即未在系爭土地上耕作，而尤清泉死亡
      前亦未曾提起系爭土地，嗣原告前來找伊，始知系爭土地之存在等語（見本院
      八十九年八月二十五日準備程序筆錄），足認原告此部分主張為真實。
（三）原告主張系爭土地放領地價於六十三年一月間全數繳納完畢後，尤清泉乃於同
      年月將系爭土地之所有權狀及完稅證明交予張讚仔之事實，業經原告提出與所
      述相符土地所有權狀及放領耕地繳清地價證明為證，堪信真實。至被告辯稱原
      告所提系爭土地完稅證明屬私文書，否認其真正云云，按文書，依其程式意旨
      得認作公文書者，推定為真正，民事訴訟法第三百五十五條第一項頂有明文，
      查原告所提放領耕地繳清地價證明上記載「台灣省實施耕者求田放領耕地繳清
      地價證明」，並具有「臺灣省政府印」之印文，應認屬公文書而依前揭規定推
      定其為真正，被告所辯前詞，尚非可採。復按公地承領人於規定期間內繳清全
      部地價後，依法取得所有權，憑承領證書換取土地所有權狀，台灣省放領公有
      耕地扶植自耕農實施辦法第十二條定有明文，是認尤清泉當時係本於移轉系爭
      土地所有權之意思而將爭土地之所有權狀及放領耕地繳清地價證明交予張讚仔
      ，至被告辯稱張讚仔曾受僱於尤清泉擔任長工，張讚仔縱然持有系爭土地之所
      有權狀，亦不足以證明其曾向尤清泉購買系爭土地云云，尚非可取。
（四）原告主張其曾於七十年間請求尤清泉之繼承人即被告等人將系爭土地移轉登記
      為原告所有，然因部分被告不同意而無法辦理，復於八十九年間再次請求，而
      僅被告丑○○、子○○、丙○○及甲○○於八十九年三月間出具承諾書表示承
      認系爭買賣契約關係之存在，並願將系爭土地移轉登記為原告所有等情，為被
      告所不爭執，並經原告提出承諾書為證，且原告所提三件承諾書均記載「一、
      茲因先父尤清泉先生所有之土地坐落恆春鎮○○段司一九之八地號，面積二千
      五百二十平方公尺係農地，該地早於民國四十六年由先父受予酉○○先生，繳
      納農田水利會征收單及田賦實物通知單及各種稅賦及應付費用在案。現本人願
      遵照先父所答應之事，依約定將網紗段四一九之八地號無條件過戶予酉○○或
      其指定人，絕不刁難，以上承諾，空口不憑，特立此書。二、右記土地買方酉
      ○○先生已全數繳清款項。」等語，且其上並分別具被告丑○○、子○○、甲○○及丙○○之簽名、印文或指印，堪認原告此部分之主張為真實。
（五）綜上所述，尤清泉於四十五年間承領系爭土地後將之交予張讚仔耕作，自此由
      張讚仔繳納系爭土地之放領耕地稻谷地價、田賦及水利費用，而尤清泉從未向
      其子女提起系爭土地，嗣於六十三年一月間系爭土地放領地價全數繳納完畢後
      ，尤清泉即於同年月本於移轉系爭土地所有權之意思，而將系爭土地之所有權
      狀及放領耕地繳清地價證明交予張讚仔，是認原告主張張讚仔於四十五年間向
      尤清泉購買所承領系爭土地，張讚仔依約交付買賣價金後尤清泉即將系爭土地
      交予張讚仔耕作之事實，尚堪信為真實。
四、原告主張張讚仔於七十七年六月二十一日死亡時，其本於系爭買賣契約關係之系
    爭土地所有權移轉登記請求權乃由其妻張陳足仔（已於民國八十年七月二十一日
    死亡）、長子張萬益、次子即原告，以及長女董張秀英（已於民國五十五年九月
    二十一日死亡）之子女董枝葉、董英珠、董姮秀、董姮真、董姮錦共同繼承，而
    張萬益、董枝葉、董英珠、董姮秀、董姮真及董姮錦等人均委託原告耕作系爭土
    地，渠等並於八十九年九月二十日出具遺產繼承權拋棄書表示願拋棄就系爭土地
    之繼承權，而將關於系爭土地之相關權利均交予原告全權處理，而尤清泉於六十
    三年四月二十四日死亡後，其本於系爭買賣契約關係所負系爭土地所有權移轉登
    記義務乃由其長子子○○、長女戌○○○、次女丁○○、四女己○○，以及三子
    尤學正（已於民國七十二年三月十一日死亡，由其妻亥○○、長女戊○○、長子
    甲○○、次子丙○○共同繼承其遺產），以及三女尤美璁（已於民國八十五年六
    月一日死亡，由其長女辰○○、次女巳○○及長子午○○共同繼承其遺產），以
    及次子尤學徹（已於民國六十五年四月二十三日死亡，由其妻辛○○○、次子乙○○、三子庚○○、四子壬○○、長女丑○○及長子尤修一共同繼承其遺產），
    而尤修一已於民國八十一年十一月八日死亡，由其妻寅○○、長子癸○○（民國
    七十六年十月十五日生）、次子申○○（民國七十七年十月十一日生）及張女未
    ○○（民國七十九年八月二十六日生）共同繼承其遺產等情，業據原告提出與所
    述相符戶籍謄本及遺產繼承權拋棄書為證，復為被告所不爭執，堪信為真實。
五、又按不動產物權，依法律行為而取得、設定、喪失及變更者，非經登記不生效力
    ，民法第七百五十八條定有明文。查系爭土地現仍登記為尤清泉所有乙節，有原
    告所提土地登記謄本為證，復為被告所不爭執，是系爭土地仍屬尤清泉之遺產由
    被告共同繼承而公同共有之，至原告主張依民法第七百六十九條及第七百七十條
    規定，以及六十八年第十三次民事庭會議決議及六十九年第四次民事庭會議決議
    意旨，應認原告取得系爭土地所有權云云，於法尚有未合，顯不可取。又被告辯
    稱：縱然原告所主張系爭買賣契約關係確實存在，然本於系爭買賣契約關係所生
    系爭土地所有權移轉登記請求權已罹時效消滅，且按時效利益之拋棄係處分行為
    之一種，公同共有人中一人或數人未得全體共有人同意向他人為拋棄時效利益之
    意思表示者，依法即非有效，最高法院著有五十三年台上字第二七一七號判例可
    資參照，雖本件被告中已有數人拋棄時效利益，然揆諸上開判例意旨，渠等向原
    告所為拋棄時效利益之意思表示顯非有效行為，本件原告之訴顯無理由等語，復
    查：
（一）按公地承領人於規定期間內繳清全部地價後，依法取得所有權，憑承領證書換
      取土地所有權狀，台灣省放領公有耕地扶植自耕農實施辦法第十二條定有明文
      ；次按請求權，因十五年間不行使而消滅，民法第一百二十五條前段定有明文
      ；又按消滅時效，自請求權可行使時起算，民法第一百二十八條前段定有明文
      。查系爭土地放領地價早於六十三年一月間全數繳納完畢乙節已如前述，是本
      於系爭買賣契約關係之系爭土地所有權移轉登記請求權之十五年消滅時效期間
      應自六十三年一月起算，被告辯稱本於系爭買賣契約關係之系爭土地所有權移
      轉登記請求權之消滅時效期間在原告於八十九年六月間提起本件訴訟前已完成
      十八年上字第二三０一號判例意旨應認所有物返還請求權不適用時效規定云云
      ，尚與本件本於系爭買賣契約關係之系爭土地所有權移轉登記請求權無涉。         之事實，尚堪採取。至原告主張參諸最高法院二十二年上字第二四二八號、二
（二）再按時效完成後，債務人得拒絕給付。請求權已經時效消滅，債務人仍為履行
      之給付者，不得以不知時效為理由，請求返還。其以契約承認該債務，或提出
      擔保者，亦同，民法第一百四十四條定有明文。末按時效利益之拋棄係處分行
      為之一種，公同共有人中一人未得全體共有人同意，向他人為拋棄時效利益之
      意思表示者，依法即非有效，最高法院著有五十三年台上字第二七一七號判例
      可資參照。查原告曾於七十年間請求尤清泉之繼承人即被告等人將系爭土地移
      轉登記為原告所有，然因部分被告不同意而無法辦理，復於八十九年間再次請
      求，而僅被告丑○○、子○○、丙○○及甲○○於八十九年三月間出具承諾書
      表示承認系爭買賣契約關係之存在，並願將系爭土地移轉登記為原告所有等情
      已如前述，其中被告丑○○、子○○、丙○○及甲○○於八十九年三月間出具
      承諾書表示承認系爭買賣契約關係之存在，並願將系爭土地移轉登記為原告所
      有乙節，充其量僅係前揭規定所謂消滅時效完成後，債務人拋棄時效利益所為
      承認，然被告丑○○、子○○、丙○○及甲○○未經全體被告之同意而向原告
      為拋棄時效利益之意思表示，揆諸上開判例意旨，渠等所為拋棄時效利益之意
      思表示，依法即非有效，是本件被告辯稱本於系爭買賣契約關係之系爭土地所
      有權移轉登記請求權之消滅時效期間於原告起訴前已完成，而拒絕本件原告之
      請求，於法尚無不合，則本件原告主張本於系爭買賣契約關係起訴請求如聲明
      所示，即不應准許。又原告之訴既經駁回，則其假執行之聲請已失所附麗，應
      併駁回之。
據上論結，本件原告之訴為無理由，並依民事訴訟法第三百八十五條第一項前段、第
七十八條，判決如主文。
中      華      民      國      九十    年     五    月    二 十 五     日
                              台灣 屏東地方法院民事第二庭
~B法      官  賴秀雯
右為正本係照原本作成。
如對本判決上訴，須於判決送達後二十日內向本院提出上訴狀。
~B法院書記官  滕一珍
中      華      民      國      九十     年     五    月   二 十 五     日


司法院資訊處製作；財團法人民間司法改革基金會備份。
